【裁判字號】    97,訴,661
【裁判日期】    981014
【裁判案由】    拆屋還地
【裁判全文】
臺灣新竹地方法院民事判決               97年度訴字第661號
    原      告  乙○○○
                          巷1.
                丁○○
                          巷1.
                丙○○
                甲○○
    共      同  張堂歆律師
    訴訟代理人
    被      告  壬○○
                          三段.
    兼訴訟代理  辛○○
    人                    一段.
    被      告  丑○○
                          一段.
    上  一  人  庚○○
    訴訟代理人
上列當事人間拆屋還地事件，本院於民國98年9 月30日辯論終結
，判決如下：
    主  文
原告之訴駁回。
訴訟費用由原告負擔。
    事實及理由
壹、原告起訴主張：
一、緣新竹市○○段（下稱同段）260 、261 地號土地（下稱系
    爭土地）原為原告之被繼承人王成節所有，原告為其繼承人
    ，業已辦妥繼承登記。被告在系爭土地上有如附圖Ａ綠色斜
    線所示之鐵皮屋（下稱系爭建物），面積共計83.4平方公尺
    ，被告三人無占用權源。
二、兩造間並無簽訂任何租賃契約，亦無租賃關係存在。又依被
    告所提判決書，承租人為訴外人彭陳炳煌，與被告三人無涉
    。另被告丑○○非訴外人彭陳炳煌之繼承人，更屬無權占有
    。再依民法第449 條第1 項之規定，租賃期間不得逾20年，
    逾20年，縮短為20年。而依本院67年度易字第48號判決書所
    載，前另有本院58年度易字第819 號判決，故自58年至今己
    超過20年，租期已屆至。兩造間無租賃關係，被告即屬無權
    占用。
三、復依民法第450 條第2 項前段之規定，未定期限者，各當事
    人得隨時終止租約，本件租賃契約未定有期限，爰以本件準
    備書狀之送達為終止租約之意思表示，租約既已終止，被告
    應依民法第455 條之規定，將系爭土地返還原告。又依被告
    所提照片觀之，系爭土地上之原有建物已毀損而不存在，則
    依實務上之見解，兩造間之租賃契約亦已消滅，被告就系爭
    土地即無合法使用權源。
四、本件縱認被告父親和原告祖母有租約存在，但租約在被告父
    親與原告祖母去世時即已終止。且縱認為被告父親當時有土
    造房屋存在，惟現已不存在，而系爭建物並非原土造房屋的
    修建，而是拆除後的新建。縱被告壬○○、庚○○等人為被
    告父親的繼承人，但被告丑○○並無任何繼承關係，被告雖
    稱係信託關係，然未舉證，且無信託目的，且縱認系爭建物
    是被告辛○○、訴外人庚○○出資興建，亦與本案無關。
五、依本院之判決，就面積而言，系爭建物占用之面積超過原來
    之面積，且依稅籍資料，系爭建物係新建，非繼承而來，若
    係繼承，訴外人彭陳炳煌尚有養女一人，應由全體繼承人繼
    承。原建物為土造，已不存在，屋頂及牆面均已毀壞，至浴
    室後的磚牆與本件請求無關，是新建，非舊有，係為防水而
    重新施作。系爭建物左後側牆面應是隔鄰房屋的牆面，系爭
    建物係新建，故租賃關係業已消滅。否認被繼承人王成節來
    看時未表示意見，亦無從證明出資人為被告辛○○、壬○○
    及訴外人庚○○，被告等為無權占用，爰依民法第767 條及
    租賃物返請求權之規定，請求被告拆除系爭土地上如附圖Ａ
    綠色斜線所示之鐵皮屋（即系爭建物），將所占土地返還全
    體共有人即原告。
貳、被告主張﹕
一、系爭土地係被告之父即訴外人彭陳炳煌向原告之被繼承人王
    成節之母王尾承租而來，有合法使用系爭土地之權限。58年
    訴外人王尾曾向訴外人彭陳炳煌起訴請求給付租金。系爭土
    地原為榔段350 地號（答辯狀誤載為榔小段），後因分
    割增加350-7 地號，再因重測榔段350 地號而改為同段26
    1 地號。而榔段305- 7地號因重測改為同段260 地號。租
    金業已支付至100 年，故被告係有權使用。
二、系爭土地為不定期租賃，被告係繼承訴外人彭陳炳煌而得使
    用。又訴外人庚○○係以信託方式將系爭建物登記在被告丑
    ○○名下，而與被告辛○○、壬○○共有，且訴外人庚○○
    仍設籍並住於系爭建物內，自不生無權占有之虞。
三、訴外人彭陳炳煌在系爭土地上建屋，依當時測量技術不可能
    與現今測量技術相比，當時測量之70平方公尺與現所測83平
    方公尺應在合理誤差範圍內，絕非無權占有。
四、租賃期限不得超過20年，只適用於定期租賃，不適用於不定
    期租賃。蓋租期過長，易阻礙租賃物之改善，故法律加以限
    制，但因不定期租賃，各當事人得隨時終止契約，故本件無
    民法第449 條第1 項之適用。又土地法為民法之特別規定，
    出租人非有土地法第103 條所列各款情形之一，不得收回。
    本件租賃並無土地法第103 條所定項事項，原告自不得因房
    屋老舊修繕而終止本件租約。且房屋縱因故滅失、修繕、重
    建，因租用基地之契約暨未合法終止，契約仍有效存在，承
    租人仍得繼續使用系爭土地重建房屋。原告未能提出被告有
    違反土地法之證據，自不得主張終止租約。土造房屋係58年
    以前所建，係被告之父彭陳炳煌向原告祖母王尾承租起造。
    74年由被告壬○○、庚○○居住使用，同時放置農具，並隨
    時修漏、補強。85年賀伯颱風來襲，房屋漏水，土牆外皮斑
    剝。85年9 月至86年1 月，雇證人癸○○在原土造房屋外包
    鐵皮防水，並更換鐵門。86年8 月18日，被繼承人王成節至
    系爭土地上房屋前會勘農作，對系爭建物未表示反對，顯見
    被繼承人王成節對被告使用之範圍已有同意。91年11月由訴
    外人庚○○託被告向新竹市稅捐處補辦稅籍登記。92年12月
    雇工戊○○作室內修繕隔間，並將土牆就地填高。
五、系爭建物為被告壬○○、辛○○及訴外人庚○○共同出資整
    修，為三人共有，被告丑○○僅係受訴外人庚○○信託借名
    登記，實際持有人仍為訴外人庚○○。另系爭建物之基地為
    系爭土地及同段262 、264-1 、265 地號土地，故83.4平方
    公尺應扣除前述三地號之面積。系爭建物自58年起即未增建
    或擴建。隔鄰設立之天仁幼稚園因土地重測，發現占用家族
    土地，故系爭建物原為四方形而被砌割成五角形，故第五邊
    即係磚牆無彩繪部分，系爭建物已較原貌為小，且不只蓋了
    6 年，只是6 年前補登記而已。系爭建物興建時，原土造房
    屋有一部分倒了，只是零零落，屋頂還在。
六、租賃契約不會因為訴外人王尾與伊父過世而消滅。另面積部
    分，蓋系爭建物時，訴外人王成節有來看過。借名登記給被
    告丑○○，其目的乃訴外人庚○○曾擔保借款，恐日後有不
    利情事發生；同時為防已出嫁之養女曾文麗回娘家爭產，且
    為讓被告辛○○、壬○○安心，證明已向女兒說明應有部分
    確為全部持分之三分之一，免除日後紛爭。實際持有人仍為
    訴外人庚○○。原告雖否認，仍無法抹殺信託借名登記之事
    實。本件為不定期租約，有關繼承是被告兄弟姊妹間財產的
    分配，租賃關係不會因為訴外人王尾贈與原告之被繼承人王
    成節而消滅，本件標的為土地，房屋是被告之父蓋的，屬於
    自有財產，不是跟原告祖母租的，房屋縱然滅失，亦不影響
    租賃關係，何況系爭建物沒有改建，是修繕，且經過訴外人
    王成節默認，租賃契約仍存在。
七、訴外人彭陳炳煌有五名子女，並由此五人決定系爭建物登記
    在被告壬○○、辛○○、訴外人庚○○名下，因修繕及地租
    均由此三人出資，亦由此三人使用，訴外人彭陳炳煌的繼承
    人有幾人與是否侵害原告權利無關，因門牌重編才至稅捐處
    課稅，這樣才能拿到門牌，但系爭建物一直都存在。綜上，
    請求駁回原告之訴，若受不利判決，願供擔保，請准免為假
    執行。
、本院之判斷﹕
一、程序方面﹕
    按被告於訴之變更或追加無異議，而為本案之言詞辯論者，
    視為同意變更或追加，民事訴訟法第255 條第2 項定有明文
    。查本件原告起訴時，原係請求：「被告子○○應將坐落系
    爭土地，面積共約80平方公尺之鐵皮屋（即系爭建物）拆除
    、騰空後，將土地返還原告及全體共有人。」嗣經本院會同
    兩造及新竹市地政事務所勘測系爭建物位置及面積後，原告
    乃於訴訟進行中更為聲明為：「(一)被告子○○應將坐落同段
    261 地號土地上，如附圖Ｂ部分所示，面積3.68平方公尺之
    建物拆除、騰空後，將土地返還原告即全體共有人（此部分
    業經和解）。(二)被告壬○○、辛○○、丑○○應將系爭土地
    上如附圖所示Ａ部分，面積共83.4平方公尺之系爭建物拆除
    、騰空後，將土地返還原告即全體共有人。」原告追加被告
    壬○○、辛○○、丑○○為本件被告，而被告子○○、壬○○、辛○○、丑○○對此追加均未為異議而為本案言詞辯論
    ，揆諸前開規定，核無不合，應予准許。
二、實體方面﹕
    （一）本件經本院協同兩造整理並經肯認之爭點為﹕1.被告
          有無占有系爭土地的正當權源。2.被告就系爭土地是
          否有租約關係存在。縱使有租賃關係存在，系爭土地
          上之原建物是否已經滅失，租賃關係是否已消滅。
    （二）按出租人於租賃物交付後，縱將其所有權讓與第三人
          ，其租賃契約，對於受讓人，仍繼續存在，民國88年
          4 月21日修正前民法第425 條定有明文。次按繼承，
          因被繼承人死亡而開始；又繼承人自繼承開始時，除
          本法另有規定外，承受被繼承人財產上之一切權利、
          義務，民法第1147條、第1148條前段亦有明文。經查
          原告不否訴外人王尾為訴外人王成節之母親，原告之
          祖母，訴外人王成節因贈與而取得系爭土地之所有權
          ，而原告為訴外人王成節之繼承人，因繼承關係而取
          得系爭土地之所有權。另訴外人彭陳炳煌為被告壬○○、辛○○、訴外人庚○○之父，此有戶籍資料附卷
          可參，而訴外人王尾、彭陳炳煌就系爭土地成立不定
          期租賃，訴外人彭陳炳煌並於系爭土地上蓋有土牆瓦
          頂房屋一棟等情，亦有本院67年度易字第48號民事判
          決可稽。原告並未爭執訴外人彭陳炳煌於74年4 月6
          日去世，則依前揭說明，訴外人王成節縱因贈與而取
          得系爭土地所有權，亦不得對抗訴外人彭陳炳煌而主
          張訴外人彭陳炳煌就系爭土地無租賃關係存在。訴外
          人王成節、彭陳炳煌就系爭土地既有租賃關係存在，
          兩造分別為訴外人王成節、彭陳炳煌之繼承人，就系
          爭土地自亦有租賃關係存在，且屬不定期租賃等情，
          可堪認定。
    （三）復按繼承人有數人時，在分割遺產前，各繼承人對於
          遺產全部為公同共有；另公同共有物之處分及其他之
          權利行使，除法律另有規定外，應得公同共有人全體
          之同意，民法第1151條、第828 條第2 項定有明文。
          訴外人彭陳炳煌之繼承人除被告壬○○、辛○○外，
          尚有訴外人庚○○、證人癸○○、己○○，有繼承系
          統表可參（至證人彭淑珠，其父為訴外人凌聰明，並
          無養父之註記，有戶籍資料足憑，尚非訴外人彭陳炳
          煌之繼承人），經質之證人癸○○、己○○、彭淑珠
          均表示因房屋漏水，被告壬○○、辛○○、訴外人庚○○表示要在原屋上蓋起來，且有同意被告壬○○、
          辛○○、訴外人庚○○蓋，並因錢是被告壬○○、辛○○、訴外人庚○○所出，故就系爭建物同意登記為
          被告壬○○、辛○○、訴外人庚○○名下，亦同意被
          告壬○○、辛○○、訴外人庚○○使用系爭建物（見
          本院98年9 月23日、98年9 月30日言詞辯論筆錄），
          是訴外人彭陳炳煌於系爭土地上所興建之土造瓦頂建
          物業經訴外人彭陳炳煌全體繼承人同意由被告壬○○
          、辛○○、訴外人庚○○處分或行使權利，則渠等因
          繼承而取得之租賃權於系爭土地上修繕、興建系爭建
          物，自屬有權為之。
    （四）再按房屋稅納稅義務人，並非必為房屋所有人，繳納
          房屋稅之收據，亦非即為房屋所有權之證明（本院40
          年台上字第126 號判例參照）。本件上訴人提出之房
          屋稅收據上關於系爭房屋之納稅義務人之記載，雖變
          更為上訴人名義，仍不足據以證明上訴人即為系爭房
          屋之所有人，最高法院70年台上字第3760號著有判例
          。本件原告雖主張被告丑○○非訴外人彭陳炳煌之繼
          承人，就系爭土地乃無權占有云云，惟查證人癸○○
          證稱﹕「（問﹕房屋登記在辛○○、壬○○、丑○○
          名下？）錢是他們辛○○、庚○○、壬○○出的」；
          另證人己○○亦證稱「（問﹕是否知道房屋登記在辛○○、壬○○、丑○○名下？）我知道，也同意，錢
          是他們出的」（均見本院98年9 月30日言詞辯論筆錄
          ），是系爭建物既經訴外人彭陳炳煌全體繼承人同意
          由被告辛○○、壬○○及訴外人庚○○處理，並由該
          三人出資興建，被告丑○○既未出資，即非系爭房屋
          之所有權人，縱於系爭房屋稅籍資料上記載被告丑○○為系爭建物之納稅義務人，依前揭說明，亦難認被
          告丑○○即為所有權人，則被告辯稱係由訴外人庚○○信託登記予被告丑○○，尚足採信。訴外人庚○○
          就系爭土地有既租賃權存在，被告丑○○即非無權占
          有，原告此部分辯解，洵屬無據。
    （五）另按民法第449 條第1 項之規定，不適用於不定期租
          賃（最高法院65年台上字第2722號判例參照）。原告
          主張本件租賃期間已超過20年，租期已屆至云云，惟
          兩造間就系爭土地所成立者為不定期租賃，已如上所
          述，自不因訴外人彭陳炳煌自58年起承租系爭土地至
          今已逾20年而有民法第449 條第1 項之適用，故本件
          租賃關係仍有效存在。
    （六）末按租用建築房屋之基地，非有土地法第103 條所列
          各款情形之一，出租人不得收回，縱該地上所建之房
          屋因故滅失，而租用基地之契約要未失其存在，承租
          人仍得申重建，且其申請重建之屋，除契約別有約定
          者從其約定外，不問是否與原狀相符，出租人均負有
          同意重建之義務，最高法院51年台上字第2987號著有
          判例。又土地法就租用基地建屋，出租人收回基地之
          事由另有規定，依特別法優於普通法之原則，非有土
          地法第103 條所列各款情形之一，出租人不得終止租
          約。本件原告主張本件租賃未定有期限，依民法第45
          0 條第2 項之規定，以準備書狀之送達為終止租約之
          意思表示，然依前揭說明，原告此部分主張非法所許
          ，並無理由。又原告未能敘明被告有何土地法第103
          條所列得終止租約之事由及提出事證證明，另原告未
          陳明何以訴外人王尾、彭陳炳煌去世時本件租約即屬
          終止之依據，是原告所為終止本件租約之主張，於法
          未合，並不足採。又原土造瓦頂建物於搭建鐵皮時，
          其土造牆壁及瓦頂仍大致完好，有照片可憑，是否可
          認原建物已滅失或不堪使用，尚非無疑，況依前揭判
          例意旨，縱原土造瓦頂建物業已滅失，於兩造間就系
          爭土地之租賃契約仍有效存在之情形下，原告仍有同
          意被告重建之義務，疏無因原建物滅失而致兩造間之
          租賃關係歸於消滅之理，是被告於系爭土地上搭建系
          爭建物並非無權占有。
    （七）原告另主張系爭建物面積超過本院判決所認定租賃關
          係存在之面積乙節，查系爭建物占用系爭土地83.4平
          方公尺等情，業經本院會同兩造及新竹市地政事務所
          勘測屬實，有勘驗筆錄、複丈成果圖可稽，而訴外人
          王尾曾就系爭土地調整租金一事向本院提起民事訴訟
          ，訴外人彭陳炳煌承租之面積為21.175坪（相當70平
          方公尺），亦有本院67度易字第48號民事判決足參，
          惟觀之系爭建物於搭建鐵皮時係緊臨原土造瓦頂建物
          之滴水線而建（有照片可稽），是其既係依原建物之
          範圍而搭建，即難認已逾租賃之範圍，況系爭建物於
          搭建時，訴外人王成節曾因巡視系爭建物前其餘土地
          上之作物而看到系爭建物搭建之情形，並表示「這樣
          還不錯」，並於搭建過程中來過二至三次，且表示「
          還不錯」等情，業據證人癸○○具結而證述在卷（見
          本院98年7 月29日言詞辯論筆錄），是若無其事，以
          證人癸○○為被告壬○○之弟、被告辛○○之兄、被
          告丑○○之舅舅，本可拒絕具結，焉會願受偽證之處
          罰而當庭具結，是其所述，可堪信實，則就被告占有
          使用之部分訴外人王成節知之甚詳，且認為屬於出租
          之範圍，是亦難認被告有無權占用之情。
    （八）綜上，兩造間有租賃關係存在，使用部分未逾承租範
          圍，被告使用系爭土地自有正當權源，從而，原告依
          民法第767 條及租賃物返還請求權，請求被告拆除附
          圖Ａ所示綠色斜線部分之建物，將所占土地返還，於
          法未合，應予駁回。
肆、本件事證已臻明確，兩造其餘主張及陳述，經審酌與判決結
    果尚不生影響，均不另論述，併予敘明。
伍、據上論結，本件原告之訴為無理由，應依民事訴訟法第78條
    ，判決如主文。
中    華    民    國    98    年    10    月    14    日
                  民事第二庭        法  官  盧玉潤
以上正本係照原本作成。
如對本判決上訴，須於判決送達後20日內向本院提出上訴狀。
中    華    民    國    98    年    10    月    14    日
                                    書記官  謝國聖


司法院資訊處製作；財團法人民間司法改革基金會備份。
